ACORDAO-COMPLETO-2512534

ACÓRDÃO 4294/2022 ATA 26/2022 - PRIMEIRA CÂMARA

VISTOS, relatados e discutidos estes autos de tomada de contas especial instaurada pelo Ministério do Turismo  (MTur) , em razão da ocorrência de irregularidades na execução física e financeira do Convênio 103/2008, cujo objeto é a realização do evento intitulado "11º Encontro do Tronqueirense Ausente", no período de 20 a 22 de junho de 2008, no Município de Coroaci - MG. 
ACORDAM os ministros do Tribunal de Contas da União, reunidos em sessão da Primeira Câmara, ante as razões expostas pelo relator, em:
9.1. excluir a empresa Carlos Henrique dos Santos - ME da relação processual;
9.2. rejeitar as alegações de defesa de Walter de Almeida; 
9.3. julgar irregulares as contas de Walter de Almeida, nos termos dos artigos 1º, inciso I, 16, inciso III, alíneas "b" e "c", da Lei 8.443/1992, c/c os artigos 19 e 23, inciso III, da mesma Lei, condenando-o ao pagamento da importância a seguir especificada, atualizada monetariamente e acrescida dos juros de mora, calculado a partir das datas discriminadas até a data da efetiva quitação do débito, fixando-lhe o prazo de quinze dias, para que comprove, perante o Tribunal, o recolhimento da referida quantia ao Tesouro Nacional, nos termos do artigo 23, inciso III, alínea "a", da citada Lei, c/c o artigo 214, inciso III, alínea "a", do Regimento Interno do TCU, deduzida as importâncias já recolhidas ao Erário:
	Valor original (R$) 
	 Débito (D) /Crédito (C) 
	Data da ocorrência

	101.171,00
	D
	06/06/2008

	2.229,77
	C
	21/11/2008

9.4. aplicar a Walter de Almeida multa prevista no artigo 57 da Lei 8.443/1992 c/c o artigo 267 do Regimento Interno do TCU, no valor de R$ 150.000,00 (cento e cinquenta mil reais) , fixando-lhe o prazo de quinze dias, a contar da notificação, para que comprove, perante o Tribunal (artigo 214, III, alínea "a", do Regimento Interno do TCU) , o recolhimento da dívida ao Tesouro Nacional, atualizada monetariamente desde a data do acórdão proferido por este Tribunal até a data do efetivo recolhimento, se paga após o vencimento, na forma da legislação em vigor;
9.5. autorizar, desde logo, a cobrança judicial da dívida, caso não atendida a notificação, na forma do disposto no artigo 28, inciso II, da Lei 8.443/1992;
9.6. remeter cópia deste acórdão, bem como do relatório e voto que o fundamentam ao Procurador-Chefe da Procuradoria da República no Estado de Minas Gerais, nos termos do art. 209, § 7º, do Regimento Interno/TCU, para ajuizamento das ações cabíveis; 
9.7. enviar cópia do acórdão, bem como do relatório e voto que o fundamentam ao Ministério do Turismo.

TOMADA DE CONTAS ESPECIAL. Convênio n. 0103/2008 (Siafi 624570), firmado entre o Ministério do Turismo e o Município de Coroaci-MG

Primeira Câmara

Prefeitura de Coroaci/MG.

3. Interessados/Responsáveis:
3.1. Interessado: Ministério do Turismo (05.457.283/0001-19).
3.2. Responsáveis: Carlos Henrique dos Santos - ME (07.475.067/0001-21); Walter de Almeida (XXX.174.766-XX).

13.1. Ministros presentes: Benjamin Zymler (na Presidência), Walton Alencar Rodrigues (Relator), Vital do Rêgo e Jorge Oliveira.
13.2. Ministro-Substituto presente: Weder de Oliveira.

WALTON ALENCAR RODRIGUES

Adoto, como relatório, parecer elaborado pelo Ministério Público junto ao TCU, o qual resumo os fatos tratados nestes autos:
Trata-se de tomada de contas especial (TCE) instaurada pelo Ministério do Turismo  (MTur) em razão da ocorrência de irregularidades na execução física e financeira do Convênio 103/2008, o qual teve como objeto a realização do evento intitulado "11º Encontro do Tronqueirense Ausente", no período de 20 a 22 de junho de 2008, no Distrito de Conceição das Tronqueiras, localizado no Município de Coroaci - MG. 
O valor total de recursos previsto para a execução do objeto foi de R$ 104.300,00, sendo R$ 101.171,00 oriundos do MTur e R$ 3.129,00 correspondentes à contrapartida aportada pelo município convenente. Os recursos federais foram repassados em sua integralidade, em parcela única, por meio de ordem bancária emitida em junho de 2008 (peça 1, p. 97) .  O convênio vigeu no período de 7/5/2008 a 1/9/2008 e teve o dia 31/10/2008 como prazo final para a apresentação da prestação de contas, consoante previsto nas Cláusulas Sexta e Décima do termo por meio do qual o ajuste foi formalizado (peça 1, p. 79 e 83) .
No Relatório de TCE 211/2010, alterado pelo Relatório Complementar 443/2015, o tomador de contas concluiu pela ocorrência de dano ao erário no valor original correspondente à integralidade dos recursos federais descentralizados (R$ 101.171,00) , cuja responsabilidade pelo ressarcimento foi atribuída ao Sr. Walter de Almeida, prefeito municipal na gestão de 2005 a 2008 (peça 2, p. 99-109 e 157-165) .
No âmbito do TCU, foi promovida inicialmente a citação do responsável, o qual, mesmo após concedida a prorrogação de prazo por ele solicitada para a apresentação das alegações de defesa, optou por permanecer silente.  Em seguida, diante de irregularidades relacionadas ao Convênio 103/2008 reveladas em Relatório de Demandas Especiais elaborado pela Controladoria-Geral da União (CGU, peça 29) , foi renovada a citação do Sr. Walter de Almeida, em razão da não comprovação da boa e regular aplicação dos recursos federais, como também procedida à sua audiência, devido à utilização injustificada do uso do pregão presencial (em detrimento do pregão eletrônico) com vistas à contratação dos serviços necessários para a implementação do objeto do convênio. Foi efetuada ainda a citação da empresa Carlos Henrique dos Santos - ME, contratada para a realização do "11º Encontro do Tronqueirense Ausente", em consequência de ter ela emitido a Nota Fiscal 000219 com o intuito de dar aparência de regularidade à execução dos serviços contratados (peças 32 e 33) .
Neste momento, por se tratar de empresa individual, o auditor responsável pela instrução processual propõe que, anteriormente à análise dos elementos de defesa apresentados pelo Sr. Walter de Almeida, seja realizada nova citação, desta vez endereçada ao Sr. Carlos Henrique dos Santos (único sócio da Carlos Henrique dos Santos - ME) , registrando-se, no ofício citatório, o CPF do empresário individual ao lado do CNPJ da aduzida empresa (peça 56, p. 3-4) .  
Por seu turno, dissentindo do encaminhamento ofertado pelo auditor, o titular da 5ª Diretoria da Secretaria de Controle Externo de Tomada de Contas Especial (Secex-TCE) propôs, em resumo (peça 57, p. 9-10) :
arquivar o processo em relação ao Sr. Carlos Henrique dos Santos (CPF XXX.939.176-XX / CNPJ 07.475.067/0001-21) ; e
acolher as razões de justificativa e rejeitar as alegações de defesa apresentadas pelo Sr. Walter de Almeida, julgar irregulares suas contas, condená-lo ao ressarcimento do débito, e aplicar-lhe a multa prevista no artigo 57 da Lei 8.443/1992.
Antecipo que acompanharei, em essência, a proposta de encaminhamento ofertada pelo titular da subunidade técnica, a qual contou com a anuência do secretário da Secex-TCE.
Com efeito, o Sr. Carlos Henrique dos Santos não foi notificado na fase interna, consoante comprovam os relatórios de TCE acostados aos autos. Dessa forma, assiste razão ao diretor quando afirma que eventual citação do empresário, neste momento processual, quase treze anos após a ocorrência dos fatos, na forma proposta pelo auditor, imporia obstáculos intransponíveis ao exercício do contraditório e da ampla defesa do responsável, podendo ser dispensado seu chamamento aos autos, conforme autorizado pelo artigo 6º, inciso II, da Instrução Normativa - TCU 71/2012.  A propósito, julgo que tratamento equivalente deva ser conferido à empresa, tendo em vista que ela também não foi notificada pelo concedente e sua citação neste processo ocorreu, por meio de edital, somente em abril de 2019 (peça 53) . 
Nada obstante, avalio que a circunstância concernente ao transcurso de mais de dez anos entre a data da ocorrência do dano e a primeira notificação do responsável não guarda relação com a ausência de pressupostos para o desenvolvimento válido e regular do processo, mas diz respeito à possibilidade de dispensa da instauração da TCE.  Em razão disso, tendo em vista que já houve citação da Carlos Henrique dos Santos - ME pela via editalícia, entendo que seria tecnicamente mais adequado excluir da relação processual a aduzida empresa (e seu sócio, já que se trata de empresário individual) , em vez de arquivar o processo em relação a eles, na forma proposta no pronunciamento da subunidade técnica. 
Em relação à audiência endereçada ao Sr. Walter de Almeida - responsável pela aplicação da integralidade dos recursos federais, bem como pela apresentação da prestação final de contas do convênio -, em harmonia com o pronunciamento do diretor, considero razoável acolher os argumentos apresentados pelo ex-gestor municipal, no sentido de que teria dado preferência à modalidade presencial do pregão em razão da má qualidade da internet em municípios de pequeno porte, como o de Coroaci - MG. O cabimento de tal alegação torna-se ainda mais palpável se considerarmos que a impropriedade ocorreu no ano de 2008, ocasião em que esses serviços eram bem mais precários do que atualmente. 
Quanto à circunstância que fundamentou a citação do aduzido responsável (não comprovação da boa e regular aplicação dos recursos federais) , avalio apropriada a responsabilidade que lhe foi imputada, a qual ensejou a formulação da proposta de julgamento pela irregularidade de suas contas e a consequente condenação em débito. Deveras, em razão das discrepâncias verificadas na documentação apresentada a título de prestação de contas, o ex-prefeito não logrou demonstrar ter sido regular a execução financeira do ajuste em análise.  
Verificou-se que, para o faturamento dos serviços, a Carlos Henrique dos Santos - ME apresentou uma única nota fiscal, de número 000219, com descrição genérica e imprecisa dos serviços executados, no valor de R$ 102.450,00. Entretanto, foram emitidas, pela Prefeitura de Coroaci - MG, quatro notas de autorização de pagamento em nome da aduzida empresa, as quais não fizeram qualquer referência à mencionada nota fiscal 000219. Por outro lado, de forma totalmente divergente, a relação de pagamentos registrou apenas dois dispêndios, nos importes de R$ 100.000,45 e R$ 2.449,55. 
Dos quatro cheques emitidos para fazer frente às despesas realizadas, somente dois, no valor total de R$ 47.322,05, tiveram a empresa Carlos Henrique dos Santos - ME como beneficiária. Os outros dois cheques foram emitidos nominalmente à In Market - Instituto Mineiro de Marketing Ltda. (R$ 50.000,00) , sociedade empresária estranha à relação contratual estabelecida no âmbito da execução do convênio, e, incomumente, à própria Prefeitura Municipal de Coroaci - MG (R$ 5.127,95) .
Destarte, em face de tais incongruências, torna-se inviável o estabelecimento do necessário nexo de causalidade entre os recursos descentralizados pelo MTur e as despesas presumivelmente realizadas para a execução do objeto do Convênio 103/2008.  Soma-se às diversas falhas constatadas na execução financeira da avença o fato de sua execução física também não ter restado cabalmente demonstrada, consoante registrado no Relatório de TCE, assim como no pronunciamento emitido pelo diretor (peças 2, p. 159; e 57, p. 6) . 
A jurisprudência desta Corte de Contas é firme no sentido de que todo aquele que arrecade, guarde, gerencie ou administre dinheiros, bens e valores públicos tem a obrigação de efetuar a prestação de contas para comprovar a boa e regular aplicação de recursos federais que lhe forem confiados. Essa imposição decorre do ordenamento jurídico pátrio, com destaque para o bloco normativo composto pelo artigo 70, parágrafo único, da Constituição Federal de 1988, artigo 93 do Decreto-lei 200/1967 e artigo 66 do Decreto 93.872/1986. Inobstante esse encargo, no âmbito de suas alegações de defesa, o Sr. Walter de Almeida não apresentou qualquer elemento/documento apto a elidir as falhas verificadas.
Por fim, reputo apropriada a análise acerca da não caracterização da prescrição da pretensão punitiva desta Corte de Contas. Com efeito, a irregularidade discutida nestes autos concretizou-se em 31/10/2008 (data final para a apresentação da prestação de contas) , ao passo que o ato que determinou a primeira citação do responsável foi expedido em 10/5/2017 (peça 23) , antes, portanto, do prazo prescricional de dez anos previsto no artigo 205 do Código Civil, utilizado como parâmetro por este Tribunal, conforme Acórdão 1441/2016-TCU-Plenário.
Diante do exposto, este membro do Ministério Público de Contas manifesta-se de acordo com o encaminhamento formulado pelo titular da 5ª Diretoria da Secex-TCE, ratificada pelo secretário daquela unidade instrutiva, sem prejuízo de propor que seja excluído da relação processual o Sr. Carlos Henrique dos Santos/empresa Carlos Henrique dos Santos - ME (CPF XXX.939.176-XX/CNPJ 07.475.067/0001-21) , em substituição à sugestão de arquivamento dos autos consignada na alínea "a", do parágrafo 48 (seção Proposta de Encaminhamento) , do pronunciamento da subunidade (peça 57, p. 9) .

não há.

Procurador Sergio Ricardo Costa Caribé.

TOMADA DE CONTAS ESPECIAL. CONVÊNIO. MINISTÉRIO DO TURISMO. EVENTO LOCAL. NÃO-COMPROVAÇÃO DA REGULAR APLICAÇÃO DA DESPESA E DA EXECUÇÃO FÍSICA DO OBJETO. CITAÇÃO DO PREFEITO E DA EMPRESA CONTRATADA. AUDIÊNCIA DO GESTOR MUNICIPAL PELA REALIZAÇÃO DE PREGÃO PRESENCIAL, SEM APRESENTAÇÃO DE MOTIVO PARA NÃO-ADOÇÃO DA MODALIDADE PREFERENCIAL ELETRÔNICA. AUSÊNCIA DE NOTIFICAÇÃO INTERNA DA SOCIEDADE EMPRESARIAL APÓS O TRANSCURSO DE MAIS DE DEZ ANOS. IMPOSSIBILIDADE MATERIAL DA DEFESA E DO CONTRADITÓRIO. EXCLUSÃO DA EMPRESA DO POLO PASSIVO DA RELAÇÃO PROCESSUAL. ACOLHIMENTO DA RAZÕES DE JUSTIFICATIVA. REJEIÇÃO DAS ALEGAÇÕES DE DEFESA DO EX-PREFEITO. IRREGULARIDADE. DÉBITO E MULTA. CIÊNCIA.

TOMADA DE CONTAS ESPECIAL (TCE)

Secretaria de Controle Externo de Tomada de Contas Especial (SecexTCE).

Trata-se de tomada de contas especial instaurada pelo Ministério do Turismo (MTur) , em desfavor de Walter de Almeida, ex-prefeito de Coroaci/MG, durante a gestão de 2005 a 2008, em razão de irregularidades na execução física e financeira do Convênio 103/2008 (Siafi 624570) , cujo objeto é a realização do evento intitulado "11º Encontro do Tronqueirense Ausente", no período de 20 a 22 de junho de 2008.
Para custeio da execução do objeto do ajuste, foram previstos R$ 104.300,00, dos quais R$ 101.171,00 foram repassados pela União, em 4/6/2008, e R$ 3.129,00 integralizados como contrapartida municipal.
O convênio vigeu pelo período de 7/5/2008 a 1/9/2008, tendo prazo para apresentação da prestação de contas até 31/10/2009.
No âmbito deste Tribunal, foi promovida regular citação e audiência de Walter de Almeida, respectivamente, pela não-comprovação da boa e regular aplicação da integralidade dos recursos federais repassados por meio do convênio 103/2008 e pela utilização de pregão presencial na contratação de serviços, sem justificativa para realização da licitação na modalidade eletrônica, em desacordo  com artigo 1º, §§ 1º e 2º, do Decreto 5.504/2005 c/c o artigo 49, § 2º, da Portaria Interministerial MPOG/MF/CGU 127/2008 e a cláusula terceira, inciso II, alínea "g" e parágrafo único, do termo do ajuste. 
Foi também realizada citação da empresa individual Carlos Henrique dos Santos - ME, na condição de beneficiária de pagamento pela prestação de serviços de infraestrutura de evento e intermediação dos artistas, sem comprovação da execução dessas atividades.
Walter de Almeida apresentou alegações de defesa às peças 49/50, porém Carlos Henrique dos Santos - ME não compareceu aos autos.
O auditor da Secretaria de Controle Externo de Tomada de Contas Especial (SecexTCE) , em preliminar, opina pela desconsideração da referida pessoa jurídica e citação de seu único sócio, Carlos Henrique dos Santos, a quem atribui responsabilidade pelo débito solidário.
O diretor de subunidade da SecexTCE, com anuência do titular da Unidade Técnica, considera desnecessária medida saneadora alvitrada pelo auditor, por entender restar prejudicada a defesa da empresa individual Carlos Henrique dos Santos -ME ante o transcurso de mais de 10 anos sem a notificação anterior do responsável. 
No mérito, opina por que sejam arquivados os autos em relação a Carlos Henrique dos Santos - ME por ausência de pressupostos ao desenvolvimento válido e regular do processo, acolhimento das razões de justificativa e rejeição das alegações de defesa apresentadas por Walter de Almeida, julgamento pela irregularidade das contas ex-prefeito, ante a não-comprovação do regular emprego dos recursos do convênio, e condenação do ex-gestor municipal em débito e multa.
O Ministério Público junto ao TCU assentiu, em essência, à proposta do diretor de subunidade, acolhida pelo titular da Secex/TCE. Sugere, apenas, que seja excluído da relação processual a empresa Carlos Henrique dos Santos - ME, em substituição ao respectivo arquivamento dos autos.
Feito esse resumo, decido.
Aquiesço aos pareceres uniformes do escalão dirigente da Unidade Técnica e do Ministério Público, cujas razões, desde logo, incorporo ao meu voto, sem embargo de tecer algumas considerações.
Inicialmente, verifico que a empresa Carlos Henrique dos Santos - ME não foi notificada na fase interna, o que inviabiliza o exercício do contraditório e da ampla defesa desse responsável após o transcurso de mais de 10 anos do fato gerador.  Tal fato ensejaria dispensa do chamamento da empresa aos autos, com base no artigo 6º, inciso II, da Instrução Normativa - TCU 71/2012. Todavia, considerando que a empresa individual foi citada, o encaminhamento mais apropriado é a exclusão da entidade empresarial da relação processual.
Ainda em preliminar, não se configuraram as prescrições da pretensão ressarcitória e da pretensão punitiva, tendo por base as orientações estampadas, respectivamente, no Enunciado 282 da Súmula de Jurisprudência do TCU, quanto à imprescritibilidade das ações de ressarcimento ao Erário, e no Acórdão 1441/2016-TCU-Plenário, por mim redigido, referente ao prazo decenal estabelecido pelo artigo 205 do Código Civil.
Especificamente em relação ao exercício da pretensão punitiva, a emissão da ordem bancária ocorreu em 4/6/2008, considerado fato gerador. O ato que ordenou a citação foi exarado em 10/5/2017 (peça 23) , tendo sido, assim, extinta punibilidade pela prescrição decenal.
Quanto ao mérito, acolho, apenas, as razões de justificativa apresentadas por Walter de Almeida por não ter dado preferência à realização de pregão na modalidade eletrônica, em vista das dificuldades técnicas de acesso à rede mundial de computadores por município de porte, à época da vigência do convênio.
No entanto, rejeito as alegações de defesa do ex-gestor municipal por não haver demonstrado a regular execução física e financeira do objeto do ajuste. Não foram apresentados indícios mínimos de realização do evento, tais como fotografias, jornais pós-evento, CDs, DVDs, comprovantes de fornecimento de itens de infraestrutura, das apresentações e respectivos locais, que permitam deduzir, conjuntamente com os elementos de despesa, a efetiva realização das etapas do plano de trabalho com recursos do convênio.
O plano de trabalho aprovado estipulou contratação de empresa especializada para prestação dos seguintes serviços de: locação de palco, equipamentos de sonorização e iluminação, banheiros químicos, tendas, gerador e portal; contratação de shows artísticos com as bandas Kuarto de Empregada, Axé Mondo e Skorpius; e fornecimento de mídia escrita panfletos e cartazes (peça 1, p. 33-35) . Nenhuma evidência da realização dessas metas consta dos autos.
Consoante Nota Técnica de Reanálise 793/2012 e demais pareceres emitidos pelo Ministério do Turismo (peça 2, p. 124) , o responsável apresentou, apenas cartaz, panfletos e declaração de autoridade no sentido de demonstrar a execução física do objeto do ajuste. Todavia, tais elementos de prova são insuficientes para afirmar, com razoável verossimilhança, a realização do ajuste, porquanto não foram acompanhados de outras evidências concretas. Nesse aspecto, declaração de terceiros, por si só, tem baixo valor probatório, pois atesta a existência da declaração, mas não do fato declarado, incumbindo ao interessado demonstrar a veracidade do alegado.
Não bastasse a ausência de evidenciação da execução física do objeto, a prestação de contas também padece de graves inconsistências na realização financeira das despesas. A Nota Fiscal 000219, no valor de R$ 102.450,00, emitida pela empresa Carlos Henrique dos Santos - ME, em 19/6/2008, contém descrição genérica, incapaz de possibilitar a identificação dos serviços e adequação dos preços avençados. 
Conforme parecer do subdiretor da SecexTCE, não é possível estabelecer correlação entre os débitos oriundos de lançamentos de cheques da conta corrente específica e as despesas constantes da relação de pagamento. Não obstante a empresa Carlos Henrique dos Santos - ME tenha emitido Nota Fiscal 000219, no valor de R$ 102.450,00, em 19/6/2008, recebeu apenas R$ 47.322,05. Outros dois cheques foram emitidos pela In Market - Instituto Mineiro de Marketing Ltda., no R$ 50.000,00, sociedade estranha à relação contratual, e, estranhamente, à Prefeitura de Coroaci/MG, R$ 5.127,95.
Diante dessas inconsistências, não há como asserir a boa-fé do agente público, a quem incumbe o ônus de demonstrar a boa e regular aplicação dos recursos públicos da União transferidos voluntariamente por meio do convênio, nos termos do art. 70, parágrafo único, e do artigo 93 do Decreto-Lei 200/1967.
Portanto, julgo irregulares as contas de Walter de Almeida, condeno o responsável a ressarcir a integralidade dos valores transferidos pela União, por força do convênio, e lhe aplico sanção pecuniária proporcional ao dano, com fundamento nos artigos 1º, inciso I, 16, inciso III, alíneas "b" e  "c", da Lei 8.443/1992. O valor atualizado do débito, até 18/8/2021, é R$ 205.239,68.
Ante o exposto, voto por que o Tribunal acolha a minuta de acórdão que ora submeto à apreciação do colegiado.
	
TCU, Sala das Sessões, em 2 de agosto de 2022.
WALTON ALENCAR RODRIGUES 
Relator